【裁判字號】    99,交聲,2905
【裁判日期】    990720
【裁判案由】    聲明異議
【裁判全文】
臺灣臺中地方法院交通事件裁定        99年度交聲字第2905號
原處分機關  交通部公路總局臺中區監理所豐原監理站
異  議  人  甲○○
即受處分人
上列受處分人因違反道路交通管理處罰條例案件，對於交通部公
路總局臺中區監理所豐原監理站民國99年7月9日所為之裁決（豐
監稽違字第裁63-HD0000000號裁決書），聲明異議，本院裁定如
下：
    主    文
異議駁回。
    理    由
一、原處分機關略以：異議人即受處分人甲○○（下稱受處分人
    ）酒後駕駛車牌號碼HN-349號營業大貨曳引車，於民國98年
    6月7日8時20分許，在臺中縣霧峰鄉○○路127號前，經警施
    以酒精濃度測試，其呼氣酒精濃度值為0.64mg/L，經臺中縣
    警察局霧峰分局依違反道路交通管理處罰條例第35條第1項
    第1款之規定舉發。受處分人緩起訴處分期間1年已屆滿，原
    處分機關遂於99年7月9日，以豐監稽違字第裁63-HD0000000
    號裁決書，裁處其罰鍰新臺幣（下同）5萬2千5百元，吊扣
    駕駛執照12個月，施以道安講習等語。
二、受處分人則以：受處分人因酒醉駕車事件經臺灣臺中地方法
    院檢察署檢察官為緩起訴處分，且已服義務勞務120小時，
    原處分機關再裁罰5萬2千5百元，有違行政罰法第26條第1項
    之「一事不二罰」規定；爰聲明異議，請求撤銷罰鍰等語。
三、經查：
（一）依94年2月5日公布，95年2月5日施行之行政罰法第26條規
      定：「一行為同時觸犯刑事法律及違反行政法上義務規定
      者，依刑事法律處罰之，但其行為應處以其他種類行政罰
      或得沒入之物而未經法院宣告沒收者，亦得裁處之。前項
      行為如經不起訴處分或為無罪、免訴、不受理、不付審理
      之裁判確定者，得依違反行政法上義務規定裁處之」。所
      稱其他種類行政罰，係指違反行政法上之義務應受裁罰性
      之不利處分，依行政罰法第2條規定，包括限制或禁止行
      為之吊扣證照處分。而行政罰法第26條之立法目的則明白
      揭示：「一、一行為同時觸犯刑事法律及違反行政法上義
      務規定時，由於刑罰與行政罰同屬對不法行為之制裁，而
      刑罰之懲罰作用較強，故依刑事法律處罰，即足資警惕時
      ，實無一事二罰再處行政罰之必要。且刑事法律處罰，由
      法院依法定程序為之，較符合正當法律程序，應予優先適
      用。但罰鍰以外之沒入或其他種類行政罰，因兼具維護公
      共秩序之作用，為達行政目的，行政機關仍得併予裁處，
      故為第一項但書規定。二、前述行為如經檢察官為不起訴
      處分或法院為無罪、免訴、不受理或不付審理（少年事件
      ）之裁判確定，行政罰之裁處即無一事二罰之疑慮，故第
      二項規定此時仍得依違反行政法上義務之規定裁處」。
（二）緩起訴處分不屬於行政罰法第26條第2項之「不起訴處分
      」：
    1.按被告於緩起訴期間內，有左列情形之一者，檢察官得依
      職權或依告訴人之聲請撤銷原處分，繼續偵查或起訴：一
      於期間內故意更犯有期徒刑以上刑之罪，經檢察官提起公
      訴者。二緩起訴前，因故意犯他罪，而在緩起訴期間內受
      有期徒刑以上刑之宣告者。三違背第253條之2第1項各款
      之應遵守或履行事項者。檢察官撤銷緩起訴之處分時，被
      告已履行之部分，不得請求返還或賠償，刑事訴訟法第25
      3條之3定有明文。故檢察官為緩起訴處分後，於緩起訴猶
      豫期間內，仍可對行為人繼續觀察，如行為人顯無反省警
      惕之情，或根本欠缺反省警惕之能力，檢察官即得依職權
      或告訴人之聲請，將緩起訴處分撤銷。準此，行為人於緩
      起訴處分之猶豫期內，將來是否會被檢察官起訴，尚未能
      終局確定，即緩起訴處分在猶豫期間內，仍不具有實質確
      定力。若行為人嗣經檢察官撤銷緩起訴處分，則將面臨刑
      事追訴處罰，依行政罰法第26條第1項之規定，已不得再
      行裁處行為人罰鍰，自不待言；惟在行為人確實遵守並履
      行各項緩起訴條件之情形，除非合於刑事訴訟法第260條
      所定情形之一，否則行為人即無再就同一案件遭受刑事訴
      追。緩起訴所附給付義務具有強制性、懲罰性，雖不若易
      科罰金係以支付金錢作為自由刑之替代，惟經由緩起訴處
      分條件之履行使其免於遭檢察官發動起訴程序，仍具有替
      代刑罰之效果，廣義而言，應屬「實質刑事法律處罰」，
      而有行政罰法第26條第1項「一事不二罰」規定之適用。
    2.法務部95年5月25日法律字第0950700393號函雖謂：行政
      罰法第26條第2項所稱「不起訴處分」包括「緩起訴處分
      」在內等語。惟行政罰法於94年2月5日公布時，刑事訴訟
      法早於91年2月6日即已增訂公布關於緩起訴處分之規定。
      換言之，在行政罰法第26條立法之時，刑事訴訟法已有緩
      起訴之制度，然行政罰法第26條明文列舉不起訴處分、無
      罪、免訴、不受理判決、不付審理之裁判，卻未將緩起訴
      處分列入，顯係有意排除緩起訴處分之適用；況行政罰法
      第26條第2項之規定，係課予人民不利益之羈束處分，自
      須法有明文始得為之，茲行政罰法第26條第2項，既未明
      列「緩起訴處分」，自不得逕就性質不盡相同之「不起訴
      處分」為擴張解釋，以作為處罰之依據。
    3.綜上，自行政罰法第26條規定之立法意旨為有利於受處分
      人之解釋，宜認應受行政裁罰之行為，同一事實如經緩起
      訴處分確定者，亦有行政罰法第26條第1項所定一事不二
      罰原則之適用。
四、然而：
（一）按違反道路交通管理事件統一裁罰基準及處理細則第2條
      所定「違反道路交通管理事件統一裁罰基準表」，大型車
      駕駛人吐氣所含酒精濃度超過每公升0.55毫克以上者，汽
      車駕駛人於期限內繳納或到案聽候裁決者，應處最低罰鍰
      5萬2千5百元。本件受處分人酒後駕駛營業大貨曳引車，
      被查獲時吐氣所含酒精濃度達每公升0.64毫克，依前開道
      路交通管理事件統一裁罰基準表規定最低罰鍰為5萬2千5
      百元。受處分人在刑事部分，業經檢察官為緩起訴處分，
      並向指定之公益團體、地方自治團體或社區提供120小時
      之義務勞務，且受處分人亦已履行應服之義務勞務，有不
      起訴處分書及臺灣高等法院全國前案簡列表各1份附卷可
      證。
（二）但道路交通管理處罰條例第35條第8項明文規定：汽車駕
      駛人，經裁判確定處以罰金低於最低罰鍰基準規定者，應
      依本條例裁決繳納不足最低罰鍰之部分。換言之，即使行
      為人受到刑事處罰，但其處罰之方式為罰金的情形，其罰
      金如低於最低罰鍰基準規定時，仍不受「一事不二罰」之
      限制，原處分機關就行政罰之罰鍰方面，仍得就差額部分
      為裁罰。而檢察官為緩起訴處分並命被告向公庫或公益團
      體等支付一定之金額者，其所支付之金額，解釋上亦雖可
      認係屬道路交通管理處罰條例第35條第8項所規定之罰金
      ；惟服義務勞務不屬於金錢上之給付，與檢察官所命應支
      付一定之金額，二者性質不同，難以等同並論。本件受處
      分人雖依檢察官之緩起訴處分服義務勞務，但既未經檢察
      官指定支付任何金錢，其實質上與罰金為「零」的情形相
      同，參照上開規定，原處分機關就罰鍰部分仍得裁處5萬2
      千5百元（臺灣高等法院暨所屬法院97年法律座談會刑事
      類提案第39號參見）。
五、綜上所述，本件受處分人經檢察官為緩起訴處分，僅命為服
    義務勞務，並未支付任何金額，故原處分機關仍得裁處罰鍰
    5萬2千5百元；受處分人之聲明異議為無理由，應予駁回。
    另原處分機關裁處受處分人吊扣駕照12個月及施以道安講習
    部分，受處分人並未聲明異議，附此敘明。
六、據上論結，應依道路交通管理處罰條例第87條第2項、道路
    交通案件處理辦法第19條，裁定如主文。
中    華    民    國    99    年    7    月     20    日
                    交通法庭    法  官  施慶鴻
上正本證明與原本無異。
如不服本裁定，應於送達後五日內，向本院提出抗告狀(應附繕
本)。
                                書記官  賴瓊珠
中    華    民    國    99    年    7    月     20    日

司法院資訊處製作；財團法人民間司法改革基金會備份。
